---
title: "Bruksdokumentasjon for skåring av RAND-12/SF-12"
author: "Stian Tufte Veisene"
output:
  rmarkdown::html_vignette:
    toc: true
vignette: >
  %\VignetteIndexEntry{Bruksdokumentasjon for skåring av RAND-12/SF-12}
  %\VignetteEncoding{UTF-8}
  %\VignetteEngine{knitr::rmarkdown}
editor_options: 
  chunk_output_type: console
---

```{r, include = FALSE}
knitr::opts_chunk$set(
  collapse = TRUE,
  comment = "#>"
)
```

```{r pakkelasting, include = FALSE}
suppressPackageStartupMessages({
  library(dplyr) # nolint: undesirable_function_linter.
  library(rapwhale) # nolint: undesirable_function_linter.
})
```

# Innledning

PROM-senteret har utarbeidet en manual/SPSS-syntaks for skåring av 
RAND-12 norsk versjon 1 og SF-12 norsk versjon 1.1 og 1.2. Fagsenter for
medisinske kvalitetsregister i Helse Vest har også utarbeidet en 
R-funksjon for skåring av de samme spørreskjemaene. 
Dette dokumentet er ment som et «gå-til-dokument» når man lurer på noe 
om RAND-12/RAND-36/SF-12/SF-36 i kvalitetsregistersammenheng, da
hovedsaklig når man skal benytte enten SPSS-syntaksen eller 
R-funksjonen, men også for generell informasjon om spørreskjemaene. 

# RAND-12/RAND-36/SF-12/SF-36

RAND-12/SF-12 er spørreskjema med 12 spørsmål som måler livskvalitet - både
fysisk og mental. RAND-12/SF-12 er forkortede versjoner som av RAND-36/SF-36 (som 
er de opprinnelige versjonene med 36 spørsmål). RAND-36 og SF-36 stammer 
opprinnelig fra Medical Outcomes Study (MOS) utført av den amerikanske 
organisasjonen RAND Corporation. Spørreskjemaene SF-12 og SF-36 har samme 
spørsmål som RAND-12 og RAND-36, men de er lisensbelagte. Skjemaene har også noe 
ulike anbefalte skåringsalgoritmer. SPSS-syntaksen og R-funksjonen som omtales i dette dokumentet 
kan brukes for skåring av både RAND-12 norsk versjon 1 og SF-12 norsk versjon 1.1 og 1.2.

Det finnes to versjoner (versjon 1.0 og versjon 2.0) av SF-12/SF-36, mens det 
finnes kun en versjon (versjon 1.0) av RAND-12/RAND-36. Dette betyr at for 
å kunne benytte den nyeste versjonen (hvor det har blitt gjort noen 
utbedringer), må det betales lisens. Det finnes tre norske versjoner av 
SF-12/SF-36 (1.1, 1.2, 2.0). Versjon 1.1 benyttes i liten grad på grunn av 
fare for mistolkning av noen spørsmål. I versjon 1.2 er formuleringen bedre 
og dermed sannsynligheten for mistolkning mindre.

I versjon 2.0 av SF-12/SF-36 har det blitt gjort noen utbedringer i forhold til 
versjon 1.0. Dette inkluderer blant annet bedre instruksjoner og forenklede 
spørsmålsformuleringer, bedre sammenlignbarhet på tvers av ulike oversettelser 
og endret antall svaralternativ for noen spørsmål. Utbedringene står grundig 
forklart i boken «How to Score Version 2 of the SF-36 Health Survey (Standard & 
Acute Forms)». Boken beskriver også hvordan «versjon 1.0-skårer» direkte skal 
kunne sammenlignes med «versjon 2.0-skårer». Utfyllende informasjon om SF-36 
versjon 1.0 finnes i boken «SF-36 Health Survey Manual & Interpretaion Guide».

På PROM-senterets 
[startside](https://www.kvalitetsregistre.no/pasientrapporterte-data#skaring-av-rand-12sf-12) 
(under «generelle instrument») finner man mer informasjon spørreskjemane.
Her finner man også
[RAND-12 norsk versjon 1 i PDF-format](https://www.kvalitetsregistre.no/sites/default/files/https-/www.fhi.no/globalassets/dokumenterfiler/tema/brukererfaring/norsk-rand-12.pdf)
og oversikt over
[mulige/gyldige verdier for RAND-12 norsk versjon 1](https://www.kvalitetsregistre.no/sites/default/files/attachments/norsk_rand-12_m_koder.pdf).

Andre relevante artikler:

SF-36 - «Conceptual framework and item selection»:
https://pdfs.semanticscholar.org/06cb/0076e310136d0ca8b56cc8585ec2bf43e029.pdf

Oppsummering av forskjeller mellom RAND-36-skåring og SF-36-skåring:
https://onlinelibrary.wiley.com/doi/abs/10.1002/hec.4730020305

«The results suggest that where two summary scores of health status are adequate 
than the SF-12 may be the instrument of choice»:
https://www.researchgate.net/publication/13977335_A_Shorter_Form_Health_Survey_Can_the_SF-12_Replicate_Results_from_the_SF-36_in_Longitudinal_Studies

Ware JE, Kosinski M, Turner-Bowker DM, Gandek B: How to Score Version 2 of the 
SF-12 Health Survey (With a Supplement Documenting Version 1). Lincoln, RI: 
QualityMetric Incorporated; 2002.

# Skåring ved bruk av SPSS-syntaks

Under «Generelle instrument» på PROM-senterets 
[startside](https://www.kvalitetsregistre.no/pasientrapporterte-data#skaring-av-rand-12sf-12) 
ligger manualen for skåring av RAND-12/SF-12. Her finnes man også 
[SPSS-syntaksen](https://www.kvalitetsregistre.no/sites/default/files/rand12_skript.txt).

For at syntaksen skal fungere må variabelnavnene i SPSS-datafilen være de 
samme som i syntaksen (`RAND12_1`, `RAND12_2a`, `RAND12_2b`, `RAND12_3a`, 
`RAND12_3b`, `RAND12_4a`, `RAND12_4b`, `RAND12_5`, `RAND12_6a`, `RAND12_6b`, 
`RAND12_6c`, `RAND12_7`). Det er valgfritt om man velger å bruke små eller 
store bokstaver. 

For spørsmålene 1, 5, 6a og 6b tilsvarer lav verdi god helse, mens for resten av 
spørsmålene tilsvarer lav verdi dårlig helse. På grunn av dette inverteres 
disse 4 variablene i SPSS-syntaksen (punkt 3) slik at lav verdi tilsvarer dårlig 
helse for alle 12 variablene.

SPSS-Syntaksen regner ut både `PCS12` (Physical Component Summary score) og `MCS12` 
(Mental Component Summary score). Sumskårene blir bare regnet ut hvis 
alle 12 spørsmålene er besvart. Selve syntaksen har ingen test / gir ingen advarsel ved 
ugyldige verdier, men det står kommentert i starten av syntaksen at dette må 
sjekkes og korrigeres før syntaksen kjøres. Om man ikke sjekker dette før 
syntaksen kjøres, og det finnes ugyldige verdier, vil det ikke bli regnet 
ut sumskår for raden(e) som innholder ugyldige verdier.

I syntaksen opprettes det en ny variabel for hvert svaralternativ 
(utenom for det alternativet med høyest verdi) i de 12 spørsmålene. F.eks. for
spørsmål 2a betyr dette at det opprettes 2 nye variabler, hvor den første (`PF2_1`) 
får verdien 1 dersom det er krysset av på første svaralternativ («Ja, begrenser meg 
mye»), og verdien 0 ellers. Den andre variabelen (`PF2_2`) får verdien 1 dersom det 
er krysset av på andre svaralternativ («Ja, begrenser meg litt»), og verdien 0 
ellers. Grunnen til at disse nye variablene opprettes er at hvert svaralternativ 
påvirker sumskåren med ulike vekter (svaralternativene med høyest verdi trekker 
ikke ned sumskåren). 

# Skåring ved bruk av R-funksjonen skaar_rand12()

Funksjonen `skaar_rand12()` er en del av R-pakken Rapwhale som er 
utabeidet av Fagsenter for medisinske kvalitetsregister i Helse Vest. 
Funksjonen regner ut både fysisk og psykisk sumskår (`rand12_pcs` og `rand12_mcs`) for 
RAND-12- eller SF-12-spørreskjema og legger disse til datasettet som
inneholder RAND-12- eller SF-12-besvarelsene. Datasettet kan inneholde
andre variabler i tillegg til spørreskjema-variablene. Funksjonen 
sjekker også at alle variabelnavn og tilhørende verdier/besvarelser for
spørreskjema-variablene er kodet riktig.

Skjemavariablene skal kodes slik at første svaralternativ for hvert
spørsmål har tallkoden 1, andre svaralternativ har tallkoden 2 osv.
For spørsmålene `rand_1`, `rand_5`, `rand_6a` og `rand_6b` tilsvarer 
altså lav verdi god helse, mens for resten av spørsmålene tilsvarer lav 
verdi dårlig helse.

Under vises eksempler på bruk, både når datasettet innholder gyldige og 
ugyldige variabelnavn.

```{r eks-sumskaarberegninger}
d_eks_gyld_varnavn = tibble::tribble(
  ~rand_1, ~rand_2a, ~rand_2b, ~rand_3a, ~rand_3b, ~rand_4a, ~rand_4b, ~rand_5, ~rand_6a, ~rand_6b, ~rand_6c, ~rand_7,
  5, 1, 1, 1, 1, 1, 1, 5, 6, 6, 1, 2,
  1, 3, 3, 2, 2, 2, 2, 1, 1, 1, 6, 5,
  5, 3, 3, 1, 1, 1, 1, 5, 6, 6, 1, 2,
  1, 1, 1, 2, 2, 2, 2, 1, 1, 1, 6, 5,
  5, 1, 1, 1, 1, 1, 1, 5, 6, 6, 1, 1
)

d_med_res = skaar_rand12(d_eks_gyld_varnavn, algoritme = "farivar_2007_oblique")
print(d_med_res, width = Inf)

d_eks_ugyld_varnavn = d_eks_gyld_varnavn
d_eks_ugyld_varnavn = rename(d_eks_ugyld_varnavn,
  g_h_1 = rand_1,
  r_e_3 = rand_4b
)

# Merk at skaar_rand12() gir ut de opprinnelige variabelnavnene
d_med_res = skaar_rand12(d_eks_ugyld_varnavn,
  variabelnavn = c(rand_1 = "g_h_1", rand_4b = "r_e_3"),
  algoritme = "farivar_2007_oblique"
)
print(d_med_res, width = Inf)
```

# SPSS-syntaksen vs. R-funksjonen

Både SPSS-syntaksen og R-funksjonen er basert på skåringsalgoritmen i 
[Farivar et al. (2007-sep)](https://www.ncbi.nlm.nih.gov/pubmed/17825096) 
og gir sumskårer 
basert på en korrelert (skrå/«oblique») faktormodell. Artikkelen
baserer seg på engelsk versjon av SF-12 versjon 1 (med amerikansk 
referansepopulasjon), men algoritmen som er benyttet i både
SPSS-syntaksen og R-funksjonen kan brukes for (og er foreløpig det 
beste alternativet for) RAND-12 norsk versjon 1 og SF-12 norsk 
versjon 1.1 og 1.2. Tabell 5 i artikkelen viser både de 
korrelerte («oblique model») og ikke-korrelerte 
(«orthogonal model») regresjonskoeffisientene (vektene) for hver 
variabel.

SPSS-syntaksen og R-funksjonen kan *ikke* brukes for skåring av 
versjon 2 av SF-12 (dette skjemaet har for noen spørsmål flere 
mulige svaralternativer).

Det planlegges for at R-funksjonen på sikt skal kunne støtte 
andre algoritmer for skåring av RAND-12/SF-12, men foreløpig er 
det bare mulig å velge `"farivar_2007_oblique"`.

Fordelen med å bruke R-funksjonen er at den innholder mange 
tester som gir intuitive advarsler eller feilmeldinger hvis det 
er feil i datasettet som skal skåres.

Det er kontrollert at SPSS-syntaksen og R-funksjonen gir samme
svar for samme datasett.

# Deskriptiv skåring-statistikk

Hvis man inkluderer «NA» som et mulig svaralternativ på hvert av de 12 spørsmålene 
finnes det ca. 96 millioner unike svarkombinasjoner på et RAND-12/SF-12-skjema. Av 
disse er i underkant av 4 millioner svarkombinasjoner gyldige (alle spørsmålene er 
besvart). For PCS12 er median sumskår 40,49 og gjennomsnittlig sumskår 40,46 (min 
17,67 og max 62,38). For MCS12 er median sumskår 38,95 og gjennomsnittlig sumskår 
38,82 (min 10,47 og max 65,73). Disse tallene er basert på at alle svarkombinasjoner 
er like sannsynlige og vil derfor ikke være representative for en pasientgruppe.
