---
title: "Ekstern validering"
author: "Per Erik Haugedal"
output:
  rmarkdown::html_vignette:
    toc: true
vignette: >
  %\VignetteIndexEntry{Ekstern validering}
  %\VignetteEncoding{UTF-8}
  %\VignetteEngine{knitr::rmarkdown}
editor_options: 
  chunk_output_type: console
---

```{r, include = FALSE}
knitr::opts_chunk$set(
  collapse = TRUE,
  comment = "#>"
)
```

```{r pakkelasting, include = FALSE}
suppressPackageStartupMessages({
  library(rapwhale)
})
```

# Innleiing

# Eksempel - lag valideringsdatasett

Me har eit enkelt register som registrerer vekt, høgd, om pasienten har opplevd
biverknad, og i så fall kva type biverknad. Nokre av variablane i registeret kan 
sjå slik ut:

```{r lageksempel, echo = FALSE}
d_reg = tibble::tribble(
  ~pasid, ~dato_inn, ~kjonn, ~sjukehus, ~dato_ut, ~vekt, ~hogd, ~biverk, ~biverk_hovud, ~biverk_mage, ~biverk_fot,
  5, as.Date("2020-06-07"), "M", "Bergen", as.Date("2020-06-15"), 78, 183, TRUE, FALSE, TRUE, TRUE,
  5, as.Date("2020-12-13"), "M", "Førde", as.Date("2020-12-13"), 50, 179, TRUE, FALSE, TRUE, TRUE,
  7, as.Date("2020-08-09"), "K", "Bergen", as.Date("2020-08-13"), 711, 196, TRUE, TRUE, TRUE, TRUE,
  13, as.Date("2021-01-05"), "M", "Førde", NA, NA, 163, FALSE, NA, NA, NA,
  14, as.Date("2021-01-05"), "M", "Førde", as.Date("2021-01-09"), 101, 182, TRUE, TRUE, FALSE, FALSE
)
print(d_reg)
```

Data i registeret skal samanliknast med data frå ein gullstandard, typisk 
pasientjournal. Det skal lagast eit valideringsdatasett som er enkelt å fylla 
inn i, og lett å køyra statistikk/analyse på når det er ferdig fylt ut.


<!-- Behovskartlegging

I funksjonen bør det legges til mulighet for å hente ut et visst antall pasienter i utvalget (nå tas uansett alle sammen med per SPSS-fil, som er uoverkommelig for mange registre).
-> sample_frac() elns.

Vi trenger altså en fil for hvert av de 6 angitte sykehusene, med f.eks. 100 pasienter med de 4 diagnosegruppene.
-> funksjon for lagring()???

Viktig at RA-pasienter med diagnose 2014 eller seinere prioriteres (minst 50 pasienter der det finnes).
-> potensielt statistisk problematisk? viss sannsynet for å trekkast ut er avhengig av nokre variabelverdiar, for eksempel diagnose. uproblematisk ved *stratifisert* analyse eller ved rett justering.
-> d1 = filter(diag == "ra")
    d2 = filter(diag != "ra") # antar ingen NA-ar
    d1_utval = sample_n(d1, n = 50)
    d2_utval = sample_frac(d2, frac = .2)
    d_utval = bind_rows(d1_utval, d2_utval)
    # (i staden for d_utval = sample_frac(d, frac = .2)

Når det gjelder diagnose og diagnosedato skal vi ikke undersøke om disse er korrekt registrert, for her er det mye skjønn og det er OK. Vi trenger dette til å se på en del av de senere punktene. Derfor ønsker vi at diagnose og diagnosedato som er registrert i NorArtritt skal ligge i filen som vi skal fylle inn slik at vi kan sammenholde.
For de andre variablene trenger vi ikke å ha NorArtritt dataene i filen."
-> left_join(d_utval, select(d_regdata, utvalde_kolonnar, ...))

1) Hvis de henter tilfeldige variabler per pasient, ala SOReg-løsningen, kunne det vært slik at hvis en variabel som ble plukket ut var fra et sett med lignende variabler, så ble alle variablene i settet hentet for pasienten (eksemepelet var en rekke avkrysningsbokser for symptomer - hvis en variabel for et symptom, la oss si hodepine, blir trukket ut av variabel-rouletten, så ville de at variabelen for kvalme, kløe og fotsopp også ble med på den pasienten)
-> d_utval %>%
  left_join(d_regdata) %>%
  group_by(pasid) %>%
  filter(!(variabel1 != x, varnamn %in% c(variabel2, variabel3 osv.))) # noko sånt ... :9

2) At man hadde logikker med, at hvis pasienten har verdien er mann = ja så får ikke denne pasienten variabelen for graviditet med i sitt variabelsett. SOReg ville ha noe lignende - at man ikke fikk variabelen for 6 vekers vekt når pasienten fikk operasjonen sin i går.
-> d_vld_med_md %>%
  filter(!(kjonn="mann" && varnamn == "gravid))

Tilfeldig utval av n pasientar.
-> 
  akt_pasientar = select(d_regdata, pasid, dato_inn) %>%
    # ev. distinct() %>% # viss det er pasientar og ikkje forløp me vil ha
    sample_n(n) %>%
  semi_join(d_utval, akt_pasientar)

Tilfeldig utval av k variablar, og så tilfeldig utval av m pasientar per variabel.
->
  akt_variablar = sample(d_utval$varnamn, k)
  filter(d_utval, varnamn %in% akt_variablar)

Variablane skal visast i ei fornuftig rekkjefølgje (sortert etter pasient,
eller etter ei spesiell variabelrekkjefølgje)
->
  # Pasientar
  arrange(d_utval, pasid, dato_inn)

  # Variabel
  var_rekkjefolgje = c("hogd", "vekt", "dato_ut")
  arrange(d_utval, !!match(varnamn, var_rekkjefolgje)) # ??? Noko sånt, jaffal
  # Men det lettaste er å ha variablane i god rekkjefolgje i utgangspunktet

Ev. annan funksjonalitet i opphavleg funksjon?
->
  ?
-->

