---
title: "Kvalitetsindikatorfunksjonar"
author: "Karl Ove Hufthammer"
output:
  rmarkdown::html_vignette:
    toc: true
vignette: >
  %\VignetteIndexEntry{Kvalitetsindikatorfunksjonar}
  %\VignetteEncoding{UTF-8}
  %\VignetteEngine{knitr::rmarkdown}
editor_options: 
  chunk_output_type: console
---

```{r, include = FALSE}
knitr::opts_chunk$set(
  collapse = TRUE,
  comment = "#>"
)
```

```{r pakkelasting, include = FALSE}
suppressPackageStartupMessages({
  library(dplyr)
  library(rapwhale)
})
```

# Innleiing

Ved utrekning av kvalitetsindikatorar er det mange fallgruver å gå i.
Me har derfor utvikla eit rammeverk for korleis dette skal gjerast.
Ved hjelp av ein fastsett metodikk og eit tilhøyrande sett R-funksjonar
reduserer me risikoen for at indikatorane vert rekna ut feil,
og me gjer det raskare og enklare å bruka indikatorane i ulike situasjonar.

Det er greiast å visa rammeverket via nokre eksempel:

# Eksempel – eittårsoppfølging

Me har eit enkelt register der pasientar vert opererte og
seinare følgde opp. Nokre av variablane i registeret kan sjå slik ut:

```{r lageksempel, echo = FALSE}
dato_uthenting = Sys.Date()
dato_uthenting_tekst = format(dato_uthenting, "%e. %B %Y")
forskyvingsdagar = as.numeric(dato_uthenting) - 18239 # Magisk tal for å flytta datoar nærare notida
d_reg = tibble::tribble(
  ~pas_id, ~kjonn, ~alder, ~sjukehus, ~dato_operasjon, ~dato_oppfolging,
  11L, "mann", 18, "A", "2018-02-01", "2019-01-15",
  13L, "kvinne", 36, "C", "2019-04-07", NA,
  14L, "mann", 25, "B", "2018-04-13", "2019-09-17",
  27L, "kvinne", 29, "A", "2018-07-28", "2019-07-02",
  28L, "mann", 78, "B", "2017-06-26", "2019-06-11",
  29L, "mann", 45, "B", "2018-03-19", NA
) %>%
  mutate(
    kjonn = factor(kjonn),
    sjukehus = factor(sjukehus),
    dato_operasjon = as.Date(dato_operasjon) + forskyvingsdagar,
    dato_oppfolging = as.Date(dato_oppfolging) + forskyvingsdagar
  )
print(d_reg)
```

Pasientane skal helst følgjast opp innan eitt år etter operasjon,
og me har ein eigen kvalitetsindikator for dette. Der er det blant
anna definert at «eitt år» skal reknast som 365 dagar.


## Første forsøk på utrekning

Viss me vart bedt om å rekna ut kvalitetsindikatoren, ville me kanskje
gjort det slik:

```{r}
sum(d_reg$dato_oppfolging - d_reg$dato_operasjon <= 365, na.rm = TRUE) / nrow(d_reg)
```

Så det ser ut til at berre ein tredel av pasientane får oppfølging innan fristen.

Det er dessverre fleire problem med utrekninga.
For det første er svaret feil!
Merk at pasient 13 har `NA` på oppfølgingsdatoen,
som tyder at ho enno ikkje er følgd opp.
Sidan det var mindre enn eitt år sidan ho vart operert
(la oss anta at dagens dato er `r dato_uthenting_tekst`),
skal ho ekskluderast frå utrekninga.
Det vert ho i utrekninga av teljaren (`na.rm = TRUE`),
men ikkje i utrekninga av nemnaren (`nrow(d_reg)`),
så brøken vert feil.

Dette er eksempel på ein feil som lett kan oppstå når utrekninga
av teljaren og nemnaren vert gjort på ulike datakjelder.
Spesielt er det stor risiko viss det er snakk om to ulike *datarammer*,
så det bør ein *aldri* bruka.


## Andre forsøk på utrekning

Problemet med to ulike datakjelder er lett å retta opp.
Me kan for eksempel skriva det slik:

```{r}
mean(d_reg$dato_oppfolging - d_reg$dato_operasjon <= 365, na.rm = TRUE)
```

Så halvparten av pasientane får oppfølging innan fristen. Mykje betre!
Problemet er at svaret framleis er feil!

Pasient 29 vert ekskludert frå utrekninga, men me ser at han
vart operert for godt over eit år sidan og har *ikkje* fått oppfølging
enno (altså per `r dato_uthenting_tekst`).
Han bør altså reknast som ein som ikkje fekk oppfølging innan fristen.
Og i motsetning til pasient 13, bør han *ikkje* ekskluderast frå
utrekninga.


## Eksempel på rammeverket

Rammeverket vårt løyser (delvis) problema ovanfor,
blant anna ved at ein for brøkbaserte kvalitetsindikatorar
(som for eksempel målar prosentdelen av pasientar som oppfyller eit kriterium)
må vera meir eksplisitt på kven
som skal inngå i teljaren og nemnaren.

Ein definerer på *individnivå* (radnivå) *om* ein observasjon
(pasient, operasjon eller liknande) skal inngå i utrekninga
av kvalitetsindikatoren, dvs. om han skal inngå i nemnaren i brøken.
Tilsvarande definerer ein på *individnivå* om han skal inngå i
teljaren.

Reint konkret lagar ein for kvar kvalitetsindikator ein R-funksjon
(kvalitetsindikatorfunksjon, *KI-funksjon*) som tek inn ei dataramme
på eit fastsett – og dokumentert – format, samt eventuelt andre argument.
KI-funksjonen gjev ut ei dataramma med (iallfall) desse to variablane (lagde til):

- `ki_krit_nevner`: Logisk variabel som seier om observasjonen oppfølgde
  kriteria for å vera med i utrekning av nemnaren i brøken.
- `ki_krit_teller`: Logisk variabel som seier om observasjonen oppfølgde
  kriteria for å telja som eit «ja» i kvalitetsindikatoren, dvs. om han
  skal vera med i utrekning av teljaren i brøken.

Variabelen `ki_krit_nevner` må vera sann eller usann (dvs. ikkje `NA`)
for alle radene. Variabelen `ki_krit_teller` må vera sann eller usann
dersom `ki_krit_nevner` er sann, og usann eller `NA` dersom `ki_krit_nevner`
er usann.

(Grunnen til at me ikkje tillèt `NA`-verdiar for `ki_krit_teller`
dersom `ki_krit_nevner` er sann, er at for ein *skikkeleg* definert
kvaltitetsindikator alltid **skal** kunna avgjera om ein observasjon
som inngår i utrekninga av indikatoren *oppfyller* kriteria for å telja
positivt i teljaren.
Hadde me godteke `NA`, og for eksempel tolka dette som `FALSE`, hadde
det vore stor risiko å gje ut feil svar, då ein `NA`-verdi lett kunne
vera resultat av at KI-funksjonen ikkje var perfekt gjennomtenkt, og
for eksempel feilaktig antok at alle variablane som inngjekk i utrekningane
var ikkje-manglande. Ved å forby `NA`-verdiar, eliminerer me denne risikoen.)

**fixme**: Informasjon om attributt for namn og forklaring på KI-ar.


### Eksempel på KI-funksjon

For eksempelet ovanfor kan KI-funksjonen sjå slik ut:

```{r def-ki-funk-1aar-oppf}
ki_oppf_innan_1_aar = function(d_reg, dato_datasett) {
  d_reg %>%
    mutate(
      dagar_sidan_op = difftime(!!dato_datasett, dato_operasjon, units = "days"),
      dagar_for_oppf = difftime(dato_oppfolging, dato_operasjon, units = "days"),
      ki_krit_nevner = dagar_sidan_op >= 365,
      ki_krit_teller = ki_krit_nevner & !is.na(dato_oppfolging) & dagar_for_oppf <= 365
    )
}
```

Køyrer me funksjonen på datasettet, får me:

```{r}
ki_oppf_innan_1_aar(d_reg, dato_datasett = Sys.Date())
```

Ting å merka seg:

- Om ein pasient inngår i kvalitetsindikatoren er avhengig av kva dato datasettet er frå.
  Her har me for enkelheits skuld brukt dagens dato (`Sys.Date()`), men i praksis må
  ein sjølvsagt bruka den reelle nedlastingsdatoen for datasettet.
- Det er bevisst at me ikkje har sett `Sys.Date()` som standardverdi. Då kunne ein
  venja seg til å ikkje eksplisitt oppgje dato, fordi ein *oftast* har ferske data,
  som ville ført til feil resultat dei få gongane ein såg på historiske data.
- I definisjonen av `ki_krit_teller` krev me først at `ki_krit_nevner` er sann.
  Dette er lurt, då det reduserer risikoen for at teljaren vert feil definert.
  I ein del tilfelle kan det òg gjera definisjonen av `ki_krit_teller` ein del
  enklare/kortare. (Det gjeld dei tilfella kriteria for inngå i nemnaren er veldig
  omfattande, med for eksempel bruk av mange variablar, mens kriteria for å inngå
  i teljaren er dei same pluss berre *eitt* tillegskriterium.)
- Me brukar `difftime()` med eksplisitt definisjon av tidseining (`units = "days"`).
  I dette tilfelle ville R-koden `dato_oppfolging - dato_operasjon` hatt nøyaktig
  same effekt, men det er generelt ein mykje meir risikabel kode. Han ville ikkje
  fungera likt dersom datovariablane ein gong i framtida vart endra til *tidsvariablar*
  (dato + klokkeslett – `POSIXct`-objekt), dvs. om ein også registrerte klokkeslett for operasjon
  eller oppfølging. Men han ville *oftast* fungerte likt, så det hadde vore ein feil
  som hadde vore lett å oversjå. Det er nemleg slik at koden `x - y` ikkje alltid gjev
  ut talet på dagar mellom `x` og `y` når variablane er tidsvariablar; han gjev av og
  til ut dagar, av og til timar, av og til minutt og av og til sekund, avhengig av
  avstanden tidsavstanden. Derfor bør ein *alltid* bruka `difftime()` med eksplisitt val
  av `units` når ein reknar med tids- eller datovariablar.
  
### Bruk av KI-funksjonen

Når ein har definert ein KI-funksjon, gjev rammeverket oss fleire verktøy for *bruk*
av funksjonen. Oftast vil ein rett og slett rekna ut kvalitetsindikatoren.
Det gjer ein enkelt med ein aggregeringsfunksjon. For proporsjonsbaserte
KI-funksjonar er dette `aggreger_ki_prop()`:

```{r}
d_reg %>%
  ki_oppf_innan_1_aar(dato_datasett = Sys.Date()) %>%
  aggreger_ki_prop()
```

Her får me ut både estimatet av kvalitetsindikatoren (rett svar var altså 40 %),
tala som inngår i teljaren og nemnaren og eit 95 %-konfidensintervall
for indikatoren.
Nokre ting å merka seg:

- I *praksis* ville ein nok gjerne allerie ha lagra resultatet
  av `ki_oppf_innan_1_aar()` køyrd på datasettet som eit eige objekt, og
  så køyrd `aggreger_ki_prop()` på dette igjen.
  Men me viser her ei «røyr-køyring» for å illustrera at R-rammeverket er
  utforma slik at det skal kunna brukast i ein «`tidyverse`-dataflyt».
- Sjølv om det var 6 rader, vart nemnaren berre 5, sidan det var éin
  pasient som var så nyleg opererert at han ikkje kunne inngå i
  utrekning av kvalitetsindikatoren.
- Konfidensintervallet utrekna er Wilson-/skår-intervallet, som fungerer veldig
  godt for *både* verdiar av indikatoren nær 0 %, 100 % og 50 %, og for *både*
  små og store nemnarar, og er derfor det me anbefaler for generell bruk
  i kvalitetsindikatorsamanheng (sjå òg https://doi.org/10.1214/ss/1009213286).
  Konfidensintervalla ein får ut frå `binom.test()`-funksjonen
  (Clopper–Pearson-intervalla) vil vera breiare, og kan vera *svært* konservative
  i nokre tilfelle.
- Det er sjølvsagt mogleg å velja konfidensnivå, dersom ein for eksempel vil
  ha 90 %- eller 99 %-konfidensintervall.
- Dersom det hadde vore noko logisk feil med definisjonane av `ki_krit_teller`-
  og `ki_krit_nevner`-variablane, ville funksjonen ha gjeve ei feilmelding
  og nekta å rekna ut kvalitetsindikatoren.


### Aggregering på gruppenivå

Ofte vil ein visa kvalitetsindikatorar stratifisert på sjukehus,
diagnose eller tidsperiode, eller ein ein kombinasjon av dette.
Det fiksar rammeverket for oss. La oss første laga eit objekt
med inndata på individnivå.

```{r}
d_oppf1 = d_reg %>%
  ki_oppf_innan_1_aar(dato_datasett = Sys.Date())
```

Vil me visa resultata på sjukehusnivå,
treng me berre gruppera `d_oppf1` på vanleg vis før
me køyrer aggregeringsfunksjonen:

```{r}
d_oppf1 %>%
  group_by(sjukehus) %>%
  aggreger_ki_prop()
```

Ting å merka seg:

- Funksjonen handterer fint tilfelle der nemnaren vert 0.
  Då vert både indikatoren og tilhøyrande konfidensgrenser `NA`
  (og ikkje for eksempel `NaN`, som `0/0` vert i R,
  eller ei feilmelding, som `binom.test(0,0)` gjev).
- Rekkjefølgja sjukehusa vert vist på (her: ABC), svarar til nivåa til
  grupperingsvariabelen/-ane. Dette er ikkje nødvendigvis lik
  rekkjefølgja som radene *opphavleg* står i (her: ACB).
- Om det manglar observasjonar for nokre av nivåa til grupperingsvariablane,
  følgjer utrekninga dei vanlege reglane for `.drop`-argumentet i
  `group_by()`-funksjonen. Men ein får ei åtvaring dersom `.drop = FALSE`
  og det manglar slike observasjonar. (fixme: Bør me ha dette?
  Viss ja, bør me ha det for alle grupper der nevner er 0?)

Her er eksempel på det siste punktet. Me fjernar pasientane for B-sjukehuset
og reknar ut indikatoren på nytt, med to ulike verdiar for `.drop`:

```{r}
d_oppf1_utan_b = filter(d_oppf1, sjukehus != "B")
d_oppf1_utan_b %>%
  group_by(sjukehus, .drop = TRUE) %>% # Standardverdi
  aggreger_ki_prop()
d_oppf1_utan_b %>%
  group_by(sjukehus, .drop = FALSE) %>%
  aggreger_ki_prop()
```


# Fleksible KI-funksjonar

Det er òg mogleg å laga KI-funksjonar for ein *familie*
av kvalitetsfunksjonar. Her er eit eksempel.

Tidlegare såg me på oppfølging *innan* eitt år. I praksis
bør eittårsoppfølginga skje etter *cirka* eitt år.
Ein pasient som vart følgd opp seks veker etter operasjonen,
bør derfor ikkje reknast til å ha fått eittårsoppfølging.
Me innfører derfor omgrepet *normtid*. Ein person som har
blitt følgd opp ved «1 år ± *x* dagar» (der *x* for eksempel
er 30), vert rekna til å vera følgd opp innan normtid.

Me kan òg generalisera utrekninga til å gjelda oppfølging
på vilkårlege andre tidspunkt (seksmånadsoppfølging, toårsoppfølging etc.):

```{r def-ki-funk-oppf-innan-normtid}
ki_oppf_innan_normtid = function(d_reg, dato_datasett, oppf_aar, slingringsmonn_dagar = 30) {
  # Måltidspunkt for oppfølging, målt i dagar
  oppf_maal = oppf_aar * 365
  nedre_grense = oppf_maal - slingringsmonn_dagar
  ovre_grense = oppf_maal + slingringsmonn_dagar

  d_reg %>%
    mutate(
      dagar_sidan_op = difftime(!!dato_datasett, dato_operasjon, units = "days"),
      dagar_for_oppf = difftime(dato_oppfolging, dato_operasjon, units = "days"),
      ki_krit_nevner = dagar_sidan_op >= ovre_grense,
      ki_krit_teller = ki_krit_nevner & !is.na(dato_oppfolging) &
        (dagar_for_oppf >= nedre_grense) & (dagar_for_oppf <= ovre_grense)
    )
}
```

I dette registeret brukar me vanlegvis eit slingringsmonn på 30 dagar for alle normtider,
så det er sett som standardverdi. Her er eksempel på bruk:

```{r}
# Oppfølging innan 1 år ± 30 dagar
d_reg %>%
  ki_oppf_innan_normtid(dato_datasett = Sys.Date(), oppf_aar = 1) %>%
  aggreger_ki_prop()

# Oppfølging innan 2 år ± 60 dagar, gruppert på sjukehus
d_reg %>%
  ki_oppf_innan_normtid(
    dato_datasett = Sys.Date(),
    oppf_aar = 2, slingringsmonn_dagar = 60
  ) %>%
  group_by(sjukehus) %>%
  aggreger_ki_prop()
```

Viss me skal bruka utrekningane av eitt- og toårsoppfølging i fleire samanhengar,
kan det vera greitt å definera eigne funksjonar for dette,
med dei ulike argumenta sett til standardverdiar. Viss me alltid
arbeider med ferske data (for eksempel direkte frå ein database),
kan ein for eksempel definera funksjonane slik:

```{r}
ki_oppf_innan_1_aar = function(d_reg) {
  ki_oppf_innan_normtid(d_reg, dato_datasett = Sys.Date(), oppf_aar = 1)
}
ki_oppf_innan_2_aar = function(d_reg) {
  ki_oppf_innan_normtid(d_reg, dato_datasett = Sys.Date(), oppf_aar = 1)
}
```

Me brukar dei nydefinerte funksjonane som vanlege KI-funksjonar:

```{r}
d_reg %>%
  ki_oppf_innan_1_aar() %>%
  aggreger_ki_prop()
```

# Fleire inndatasett

I eksempla me har sett til no, har KI-funksjonane tatt
eitt inndatasett (pluss nokre ekstraargument), og dette
inndatasettet vart tilføyd nokre kolonnar.
Men det er ingenting i vegen for at ein KI-funksjon
kan ta *fleire* inndatasett. La oss sjå på eit eksempel.

For oppfølgingsindikatorane var det eigentleg urealistisk
å ha berre éin variabel med oppfølgingsdato.
Pasientane kan jo ha fleire oppfølgingar
(ved seks månadar, eitt år, to år, …).
Eit meir tilfelle vil vera at me har to datasett,
eitt for operasjonar og eitt for oppfølgingar,
og ein koplingsnøkkel (pasient- og/eller operasjons-ID)
mellom desse.

Viss me føreset at kvar pasient har berre éin operasjon
men kan ha vilkårleg mange oppfølgingar, kan datasetta
sjå slik ut:

```{r, echo=FALSE, results='hide'}
d_oper = select(d_reg, pas_id, kjonn, alder, sjukehus, dato_operasjon)
d_oppf_orig = select(d_reg, pas_id, dato_oppfolging)
d_oppf = d_oppf_orig %>%
  bind_rows(
    mutate(filter(d_oppf_orig, pas_id == 11), dato_oppfolging = dato_oppfolging + 320),
    mutate(filter(d_oppf_orig, pas_id == 28), dato_oppfolging = dato_oppfolging - 360),
    mutate(filter(d_oppf_orig, pas_id == 28), dato_oppfolging = dato_oppfolging + 130)
  ) %>%
  filter(!is.na(dato_oppfolging)) %>%
  arrange(pas_id, dato_oppfolging)
```

```{r}
d_oper # Operasjonar
d_oppf # Oppfølgingar
```

Ein fleksibel funksjon for oppfølging innan normtid kan sjå slik ut:

```{r}
ki_oppf_innan_normtid = function(d_oper, d_oppf, dato_datasett, oppf_aar, slingringsmonn_dagar = 30) {
  # Måltidspunkt for oppfølging, målt i dagar
  oppf_maal = oppf_aar * 365
  nedre_grense = oppf_maal - slingringsmonn_dagar
  ovre_grense = oppf_maal + slingringsmonn_dagar

  # For kvar operasjon, legg til info om eventuelle oppfølgingar
  d_reg = d_oper %>%
    left_join(d_oppf, by = "pas_id")

  # For kvar oppfølging, rekn ut kriterievariablar
  d_ki_per_oppf = d_reg %>%
    mutate(
      dagar_sidan_op = difftime(!!dato_datasett, dato_operasjon, units = "days"),
      dagar_for_oppf = difftime(dato_oppfolging, dato_operasjon, units = "days"),
      ki_krit_nevner = dagar_sidan_op >= ovre_grense,
      ki_krit_teller = ki_krit_nevner & !is.na(dato_oppfolging) &
        (dagar_for_oppf >= nedre_grense) & (dagar_for_oppf <= ovre_grense)
    )

  # For kvar operasjon som burde vore følgt opp no, rekn ut kriterievariablar
  d_ki = d_ki_per_oppf %>%
    filter(ki_krit_nevner) %>%
    group_by(!!!syms(names(d_oper)), ki_krit_nevner) %>%
    summarise(ki_krit_teller = any(ki_krit_teller)) %>%
    ungroup()

  # Returner datasett med indikatorvariablar
  d_ki
}
```

- For enkeltheits skuld gjev funksjonen her berre ut rader for
  pasientar der indikatoren kan reknast ut, altså der `ki_krit_nevner` er sann.
  Det gjer ting hakket enklare, men han kan òg lett utvidast til å gje ut
  rader for alle operasjonane.
- Funksjonen kan sjølvsagt òg utvidast til å gje ut tilleggsvariablar som
  `dagar_for_oppf`. Men her må ein tenka godt gjennom implementasjon for
  å sikra at alt vert handtert riktig, for eksempel dersom det finst fleire
  oppfølgingar innan normtid på *same* operasjon.
- Utrekningnane vert i prinsippet gjort på same måte som før. Einaste forskjellen
  er at me no reknar først ut kriterievariablane for *kvar oppfølging* pasienten har hatt.
  Ein operasjon har oppfølging innan normtid dersom det finst *minst* éi slik oppfølging
  innnan normtid (`any(ki_krit_teller)`).
- Me har brukt `!!!syms(names(d_oper))` som grupperingsvariablar for å sikra
  at me får med alle kolonnane i operasjonsskjemaet, i tilfelle me seinare
  vil stratifisera på desse.

Funksjonen brukar me på tilsvarande måte som før:

```{r}
# Rekn ut kriteriedatasett
d_oppf1 = ki_oppf_innan_normtid(d_oper, d_oppf, dato_datasett = Sys.Date(), oppf_aar = 1)
d_oppf1

# Rekn ut sjølve kvalitetsindikatoren,
# både totalt og stratifisert på kjønn
d_oppf1 %>%
  aggreger_ki_prop()
d_oppf1 %>%
  group_by(kjonn) %>%
  aggreger_ki_prop()
```

Ting å merka seg:

- Funksjonen treng ikkje gje ut eit datasett med like mange rader
  som i nokon av inndatasetta. Her er det `r nrow(d_oper)` operasjonar og
  `r nrow(d_oppf)` oppfølgingar, men KI-funksjonen gjev ut
  `r nrow(d_oppf1)` rader. Det viktige er at han gjev ut data på
  *individnivå* (her: person-/operasjonsnivå).


# Utrekning av totalrader

(fixme: Skal dokumentera korleis ein brukar funksjonen for totalrader.)


# Kontinuerlege variablar

(fixme: Eit eksempel på bruk av KI-funksjonar for kontinuerlege data.
Brukar aggregeringsfunksjonen for gjennomsnitt (som eksempel),
men bør nemna at ein kan ha fleire aggregeringsfunksjonar.
Bør til slutt nemna at me har planar om ein rate-funksjon.)


# Generelt og detaljar om rammeverket

(fixme: Etter alle eksempela ser me no på rammeverket generelt.
Må forklara kva me meiner med nivå 1 og nivå 2-funksjonar
(skal dei ha andre namn?), dokumentera kva eigenskapar funksjonar
på ulike nivå må ha (inndata og utdata), og ha ei oversikt
over dei ulike typane pakken støttar (p.t. berre funksjonar
for brøkdata og for kontinuerlege funksjonar).
Kanskje òg ei liste med dei ulike aggregeringsfunksjonane.
Litt om designprinsippa bak metodikken
(eks. tidyverse-tankegang, robustheit, minimera risiko for feil,
gjera jobben raskare og enklare, konsistente funksjonsnamn).
Eit eksempel på korleis ein lagar sin eigen type. Kan bruka
korrelasjon som eksempel (og brukaren kan utvida funksjonen
til å støtta ulike korrelasjonstypar).
Skriva om kor viktig det er at funksjonane er robuste
(eksempel for t.test-funksjonen: med 0 observasjonar,
med SD == 0, og med SD ~= 0).
Detaljar/råd om namngjeving av funksjonar og objekt,
og at funksjonar bør leggast i pakkar.)
